臺灣高等法院臺南分院刑事裁定　　　　　　　　　　　　　　　　　　　　行股
　　抗　告　人
　　即受處分人　甲　○　○
右列抗告人因違反交通管理處罰條例案件，不服臺灣臺南地方法院九十年度交聲字第
一五二號中華民國九十年十二月七日所為裁定（處分案號：交通部公路局嘉義區監理
所麻豆監理站九十年六月十八日麻監裁車字第七五─Ｍ00000000號），提起
抗告，本院裁定如左：
    主      文
原裁定撤銷，發回臺灣臺南地方法院。
    理      由
一、原處分機關交通部公路局嘉義區監理所麻豆監理站（下稱麻豆監理站），以抗告
    人即受處分人甲○○於民國（下同）九十年二月十七日十七時十分許，駕駛未經
    核准領用牌照之六輪拼裝車，行駛至臺南縣新化鎮○○○段一九六號農地前被警
    查獲，依道路交通管理處罰條例第十二條第一項第二款裁處罰鍰新臺幣（下同）
    七千二百元，並車輛沒入。抗告人不服該裁決而聲明異議，原法院以抗告人於警
    訊中供述所載運廢棄物起運地點為永康市等處，有該函影本在卷足憑，抗告人所
    駕駛拼裝車雖曾經臺南縣政府登記有案，惟因該車輛原係四輪，嗣改為六輪，此
    為抗告人於原審所供承，並有本件查扣拼裝車之現況相片四張可證，顯見該拼裝
    車業已經過改裝，而非原先受檢登記在案之車輛，抗告人仍行駛於道路上，其行
    為業已該當「拼裝車輛，未經核准領用牌照行駛者」之違規情形，原處分機關據
    以援引首揭規定，裁處罰鍰七千二百元及沒入該拼裝車輛並無不當，本件異議為
    無理由，而予駁回。
二、抗告人抗告意旨略以：(一)抗告人於接獲臺南縣警察局舉發通知單後，業經麻豆監
    理站以九０嘉監麻字第九００五０六五號函裁決，認為抗告人行駛之地點非屬該
    條例第三條第一項第一款規定地點，而不適用該法第十二條第一項第二款規定，
    有該函件影本一份足憑，豈料抗告人因同一事件竟復另接獲監理站本件裁決書，
    在先前已有裁決且未給予抗告人陳述意見情況下，即另行對抗告人處罰，顯已違
    反同條例第八條第二項「處罰於裁決前應給予違規行為人陳述意見之機會」之規
    定，原裁決顯非適法。(二)觀諸上開條例第十二條第一項第二款及第十六條第一項
    第二款規定，可知前者所欲處罰者係自始未經核准領用牌照行駛者，至於業經核
    准領用牌照行駛而改裝設備者，則屬後者所規範之範疇。本件抗告人所駕駛之拼
    裝車，業經臺南縣政府編號登記在案，且依規定繳交牌照稅，有臺南縣政府拼裝
    車輛檢驗換證資料清冊，及臺南縣稅捐稽徵處八十九年度使用牌照稅繳款書足憑
    ，乃本件裁決竟適用道路交通管理處罰條例第十二條第一項第二款之規定，處抗
    告人以罰鍰並沒入車輛，其適用法律顯有違誤，而原裁定竟未注意及此，徒以抗
    告人所有拼裝車輛業經加裝二輔助輪已有改裝情事，即認原處分機關之裁罰並無
    不當，請予撤銷原裁定，另為適法裁定等語。
三、經查抗告人於新化分局舉發本案後，已於九十年二月廿六日向麻豆監理站提出申
    訴，陳述其意見，此有申訴書影本一份在卷足憑（見原審卷第三、四頁），麻豆
    監理站即向新化分局轉知抗告人之意見，並請其調查事實，其雙方往返交換意見
    之過程有四份公文影本附卷可參（見原審卷第五至八頁）。該二機關就此以公文
    書函所為往返交換意見，並無對外發生一定法律效果之意思，僅係機關間之內部
    意見交換，此觀麻豆監理站九０嘉監麻字第九００五０六五號函主旨「檢還貴局
    舉發南縣警交字第Ｍ00000000‧‧‧號違規單第二、三聯正本各乙份，
    移請卓處，復請查照」（見原審卷第七頁），即可知之，故麻豆監理站以副本向
    抗告人告知此機關間內部交換意見程序之進行狀況，係屬單純之事實通知，並非
    裁決之意思表示，自無就同一事件重複裁決之可言。麻豆監理站受理抗告人所陳
    述之意見後既已調查相關事證，踐行必要之聽證及調查程序，則麻豆監理站交通
    裁決所於九十年六月十八日所為裁決，尚難認有違反道路交通管理處罰條例第八
    條第二項之規定，抗告人指本件裁決之程序違法，容屬誤會，合先敘明。
四、次查「臺灣省農村拼裝運輸工具管理要點」及「臺灣省拼裝車輛管理及取締要點
    」，因應臺灣省政府功能業務與組織調整，雖已自八十八年七月一日起停止適用
    ，惟交通部對現行領有「使用牌證」拼裝車之處置方式，並未因前開要點已停止
    適用，即全面取消拼裝車之使用牌照，其處理方式係「請中部辦公室函請已核發
    並列管之縣市政府『全面調查』、『列冊管理』」，由相關縣市政府自行裁量該
    等車輛有無載運農產品及農用必需物資之需要，建議其依地方制度法制定自治法
    規妥善管理並參考中部辦公室意見，輔導獎勵改用正規正式車輛，此有交通部中
    部辦公室交中辦四九十字第一０四一五四號函附交通部交路八十九字第四四六三
    號函說明二(一)、(三)可參（見原審卷五五、五六頁）。至於交通部前開交路八十九
    字第四四六三號函說明二(三)雖稱「貴署建議凡拼裝車與領用牌證規定之車輪數不
    符、或載運砂石、廢棄土等違規營業者，視同違規拼裝車依處罰條第十二條舉發
    沒入乙節，本案經本部中部辦公室查復現行各縣市領有『使用牌證』之拼裝車，
    係行政院考慮農村運輸需要，於六十五年間由各縣市政府農政單位核發，其登檢
    規格係依『臺灣省農村拼裝運輸工具管理要點』第四條規定，登檢發給三輪及四
    輪拼裝車『臨時使用證』，同時臺灣省政府復於七十二年訂定『臺灣省拼裝車輛
    管理及取締要點』加強管理及取締拼裝車輛。因該等領有臨時使用牌證之拼裝車
    輛至今已逾廿四年之久，且其前據以登檢領照、管理之前開管理取締要點因應臺
    灣省政府功能業務與組織調整，已自八十八年七月一日起停止適用，故為加強道
    路交通管理，維護交通秩序，確保交通安全，如該等車輛非載運農產品及農用必
    須物資、變更原登檢規格、無繳納使用牌照稅或非在本縣內使用等，仍宜參照前
    開管理及取締要點之規定及精神，視同無使用牌照證之違規拼裝車，本部贊同貴
    屬建議依處罰條例第十二條舉發沒入」等語（見原審卷第五十五至五十六頁）；
    然此僅係交通部對於道路交通管理處罰條例第十二條第一項第二款「拼裝車輛未
    經核准領用牌照」之解釋意見。且按大法官會議第一三七、二一六號解釋意旨，
    行政機關依其執掌就有關法規所為釋示，並無當然拘束法院之效力。又法官依憲
    法第八十條仍應依據法律獨立審判，表示適當之不同見解，此係權力分立原則下
    司法對行政之事後監督機制。上述「臺灣省農村拼裝運輸工具管理要點」及「臺
    灣省拼裝車輛管理及取締要點」，既自八十八年七月一日停止適用，顯已失其拘
    束力，交通部竟仍援引參照上開已失效之管理及取締要點規定及精神，逕將原領
    有牌照但變更原登檢規格之拼裝車擬制為無使用牌證之違規拼裝車，並同意內政
    部警政署依道路交通管理處罰條例第十二條予以舉發沒入，顯屬無據。而道路交
    通管理處罰條例第十二條第一項第一、二款雖規定「拼裝車輛，未經核准領用牌
    照行駛者」處以罰緩並沒入車輛，惟該條例第十六條第一項第二款中段亦對「擅
    自增減、變更原有規格之設備者」明文科處罰鍰責令改正，可見該條例第十二條
    第一項第二款所欲處罰者，係自始未經核准使用領用牌照行駛之拼裝車，至於業
    經核准領用牌照行駛而改裝設備者，則屬該條例第十六條第一項第二款規範之範
    疇，故經核准領用牌照之拼裝車，並不因擅自增減、變更其原有規格之設備而等
    同於未領有牌照之車輛，否則一般領有牌照之汽車只要一變更原有規格之設備，
    豈不均成為第十條第一項第一款所稱「未領用牌照」之無牌車？此種解釋，顯然
    極不合情理，且將使同法第十六條第一項第二款中段無適用之餘地，足證立法者
    顯無意使擅自改裝者「視同」未領牌照情形之意。是本院認交通部前開「變更原
    登檢規格者，視同無使用牌證之違規拼裝車」之釋示，與道路交通管理處罰條例
    第十二條第一項第二款規定之意旨不符，自毋庸受其拘束。本件拼裝車輛既係經
    臺南縣政府以拼裝車輛二二三四號登記在案，且依規定繳交牌照稅，有臺南縣政
    府九十年七月二十五日九十府農務字第一０八二九六號函所附之臺灣省臺南縣政
    府拼裝車輛檢驗換證資料清冊，及臺南縣稅捐稽徵處八十九年度使用牌照稅繳款
    書影本各一份在卷足憑（見原審卷卅一、廿五頁），並有系爭拼裝車相片四張存
    卷可稽（見原審卷五十七頁），足證抗告人所有系爭拼裝車業經核准領用牌照，
    並非未經核准領用牌照之拼裝車。抗告人嗣將其系爭拼裝車由四輪改為六輪，並
    不會致前已領用之牌照失效，已如前述，自無該條例第十二條第一項第二款之適
    用餘地。原處分機關竟認抗告人行駛領有牌照但改裝為六輪之拼裝車係「未經核
    准領用牌照行駛」，而適用同條例第十二條第一項第二款規定，對抗告人處以新
    臺幣七千二百元罰鍰並沒入車輛之裁決，其適用法律顯有違誤。且抗告人將拼裝
    車改裝為六輪是否構成同條例第十六條第一項第二款中段「擅自增減、變更原有
    規格之設備」，尚應調查其改裝係在臺南縣政府檢驗調查登記之前或之後，如其
    於改裝後始接受檢驗並取得合法登記，自難僅憑已失效之「臺灣省農村拼裝運輸
    工具管理要點」第四條規定，遽指其改裝為六輪係屬不法；倘若其係於臺南縣政
    府登記後另為改裝，因臺南縣政府既已依交通部請中部辦公室前開函示「對已核
    發並列管使用牌照之拼裝車全面調查列冊管理」，辦理縣境內拼裝車檢驗換證之
    管理事項，則就拼裝車之改裝有無限制或管理之相關規定，仍有詳予調查之必要
    ，原裁定遽予駁回抗告人之異議，實難昭折服。抗告意旨指摘原裁定不當，自為
    有理由，應由本院將原裁定予以撤銷，發回原審法院調查後，更為適法之裁定。
五、據上論斷，應依道路交通案件處理辦理辦法第二十六條，刑事訴訟法第四百十三
    條，裁定如主文。
中      華      民      國    九十一    年      三      月     二十     日
                                  臺灣高等法院臺南分院刑事第二庭
                                      審判長法官  游  明  仁
                                            法官  蘇  重  信
                        法官  林  永  茂
右正本證明與原本無異。
不得再抗告。
                                      法院書記官  劉  岳  文
中      華      民      國    九十一    年      三      月     二十     日
